臺灣臺東地方法院刑事判決　　　　　　　100年度交訴字第4號
公　訴　人　臺灣臺東地方法院檢察署檢察官
被　　　告　江佳霖
選任辯護人　王舒慧律師
上列被告因過失致死案件，經檢察官提起公訴（100年度偵字第
295號），被告於準備程序中為有罪之陳述，經本院合議庭裁定
以簡式審判程序審理，判決如下：
    主  文
江佳霖因過失致人於死，處有期徒刑捌月。緩刑年，並應於民
國壹佰年柒月貳拾日前給付被害人家屬洪俊宇、洪俊傑、洪敬宴
、呂春代新臺幣壹佰柒拾萬元，給付方式：匯款至被害人家屬指
定之金融機關帳戶（臺灣銀行臺東分行，戶名：呂春代；帳號：
000000000000號）。
    犯罪事實
一、江佳霖於民國99年12月17日上午，搭乘其配偶劉怡君所駕駛
    車牌號碼7S-2509號自小貨車，前往臺東縣臺東市○○路○段
    225號民宅送貨，待卸貨完畢後，江佳霖欲進入車內拿取簽
    單交由客戶簽名，然因該車副駕駛座車門遭路旁停放之機車
    及招牌阻擋而無法開啟，乃由該車左側進入駕駛座，於拿到
    簽單準備開啟該車駕駛座車門下車之際，原應注意開啟車門
    時，應注意行人及其他車輛，並讓渠等先行，而依當時天候
    為陰、日間自然光線，其所停車之上開柏油路面乾燥、無缺
    陷、無障礙物遮蔽視線、視距良好之環境，並無不能注意之
    情事，於同日上午10時10分許，在臺東縣臺東市○○路○段
    225號前，竟疏未注意後方來車動向，貿然開啟該自小貨車
    之左前車門，適游良酒後無照騎乘車牌號碼LRF-897號重型
    機車搭載洪萬財行駛於後，因閃避不及，撞及該自小貨車之
    左前車門，洪萬財旋自該重型機車後座彈出，復遭行駛於後
    之蔣得勳駕駛車牌號碼5357-ZZ號自小客車撞擊，致洪萬財
    受有頭部撞擊外傷等傷害，經送馬偕紀念醫院臺東分院急救
    ，延至99年12月19日上午7時20分許，因頭部撞擊外傷導致
    腦挫傷、硬腦膜下出血不治死亡。江佳霖於肇事後，立即停
    留在現場，並央請他人撥打119電話報案，在有偵查權之警
    員發覺前，自行向現場處理警員供明自己之年籍與肇事經過
    而接受裁判，始悉上情。
二、案經江佳霖自首暨洪萬財之母呂春代訴由臺東縣警察局臺東
    分局報告臺灣臺東地方法院檢察署檢察官相驗後簽分偵查起
    訴。
    理  由
一、被告江佳霖所犯係死刑、無期徒刑或最輕本刑為3年以上有
    期徒刑以外之罪，亦非高等法院管轄之第一審案件，其於準
    備程序進行中，先就被訴事實為有罪之陳述，經本院告知簡
    式審判程序之旨，並聽取檢察官及被告之意見後，經合議庭
    裁定由受命法官獨任進行簡式審判程序，是依刑事訴訟法第
    273條之2規定，本件之證據調查，不受同法第159條第1項、
    第161條之2、第161條之3、第163條之1及第164條至第170條
    規定之限制，合先敘明。
二、認定犯罪事實所憑之證據及理由：
（一）上揭犯罪事實，迭據被告於警詢、偵查及本院審理中坦白
      承認（見相驗卷第7至10、73頁、偵卷第8至9頁及本院卷
      第54、61、63頁、第63頁背面），核與證人即被害人之母
      呂春代分別於警詢及偵查中所指述被害人洪萬財之受傷及
      死亡情節（見相驗卷第5至6、76頁）、目擊證人游良、林
      光亮分別於警詢及偵查中證稱之肇事經過大致相符（見相
      驗卷第12至15、24至26、74至76頁、偵卷第7至8、11頁）
      ，並有臺東縣警察局臺東分局道路交通事故現場圖、道路
      交通事故調查報告表（一）、（二）、道路交通事故當事
      人酒精測定紀錄表、臺東縣警察局道路交通事故肇事人自
      首情形紀錄表、肇事現場照片9張、車損照片4張、臺東縣
      警察局臺東分局刑案現場勘查採證報告暨偵辦蔣得勳涉嫌
      肇事逃逸案相片70張、勘察採證同意書、蔣得勳肇事車損
      照片4張等件可資佐證（見相驗卷第27至40、43至46、51
      、55至70頁）。而被害人確因本件車禍致受有頭部撞擊外
      傷等傷害，經送馬偕紀念醫院臺東分院急救，延至99年12
      月19日上午7時20分許，因頭部撞擊外傷導致腦挫傷、硬
      腦膜下出血不治死亡之事實，亦有馬偕紀念醫院臺東分院
      99年12月19日死亡診斷書開具須知1紙在卷可稽（見相驗
      卷第48頁），復經臺灣臺東地方法院檢察署檢察官督同檢
      驗員相驗並鑑定死因，製有相驗筆錄、臺灣臺東地方法院
      檢察署檢驗報告書、相驗屍體證明書及相驗照片17張等件
      附卷為憑（見相驗卷第71至78、86至97、99至108頁）；
      至公訴意旨雖認被告乃駕駛車牌號碼7S-2509號自小貨車
      ，前往臺東縣臺東市○○路○段225號送貨云云。然被告當
      日係搭乘其配偶劉怡君所駕駛車牌號碼7S-2509號自小貨
      車前往臺東縣臺東市○○路○段225號民宅送貨乙情，業經
      證人劉怡君於警詢中證述明確（見相驗卷第20至21頁），
      尚難認被告所稱其未駕駛車牌號碼7S-2509號自小貨車前
      往臺東縣臺東市○○路○段225號民宅送貨乙節係虛構之詞
      ，自不能單憑被告貿然開啟上開自小貨車駕駛座車門之事
      實遽認被告為該自小貨車之駕駛人，足徵被告上開任意性
      自白與事實相符，應堪採信。
（二）按刑法上之過失，其過失行為與結果間，在客觀上有相當
      因果關係始得成立。所謂相當因果關係，係指依經驗法則
      ，綜合行為當時所存在之一切事實，為客觀之事後審查，
      認為在一般情形下，有此環境、有此行為之同一條件，均
      可發生同一之結果者，則該條件即為發生結果之相當條件
      ，行為與結果即有相當之因果關係。反之，若在一般情形
      下，有此同一條件存在，而依客觀之審查，認為不必皆發
      生此結果者，則該條件與結果不相當，不過為偶然之事實
      而已，其行為與結果間即無相當因果關係；過失責任之有
      無，應以行為人之懈怠或疏虞與結果之發生，有無相當因
      果關係為斷，所謂相當因果關係，即以所生之結果觀察，
      認為確因某項因素而惹起，又從因素觀察，認為足以發生
      此項結果，始克當之（最高法院76年臺上字第192號及58
      年臺上字第404號判例可資參照）。次按汽車臨時停車或
      停車，開啟或關閉車門時，應注意行人、其他車輛，並讓
      其先行，道路交通安全規則第112條第3項訂有明文。經查
      ，被告既為思慮健全且具一般社會智識經驗之成年人，是
      其於上揭時間、地點開啟車門時，自應遵守上揭道路交通
      安全規則之規定，而本件交通事故發生當時天候為陰、日
      間自然光線，其所停車之上開柏油路面乾燥、無缺陷、無
      障礙物遮蔽視線、視距良好，此有上開道路交通事故調查
      報告表（一）、（二）各1紙在卷可憑（見相驗卷第28至
      29頁），是依當時被告之主觀意識認知及客觀停車環境，
      並無使被告不能注意遵循上開道路交通安全規則之特殊情
      事。然其於應注意、能注意情況下，竟疏未注意遵守上開
      道路交通安全規則之規定，足證其就本件車禍事故之發生
      顯有過失無訛。再本件車禍經送臺灣省花東區車輛行車事
      故鑑定委員會鑑定之結果，亦認被告向外開啟左前車門時
      ，未注意左後方來車且未讓行進中車輛先行，為肇事原因
      等情，此有臺灣省花東區車輛行車事故鑑定委員會100年5
      月27日花東鑑字第1006100813號函所檢附之鑑定意見書在
      卷為憑（見本院卷第21至24頁），益見被告就本件車禍事
      故之發生顯有過失無訛。又被告因其過失肇事行為，對於
      被害人已製造法所不容許之風險，且該風險在具體事件歷
      程中實現，而導致被害人死亡之客觀結果之發生，且查無
      其他獨立之自然原因或第三者之介入，該死亡結果顯可歸
      責於被告，是被告之過失肇事行為與被害人之死亡結果間
      ，具有相當因果關係，被告自應就其過失行為負責。綜上
      所述，本件事證明確，被告犯行洵堪認定，應依法論科。
三、論罪科刑部分：
（一）按刑法上所謂業務，係指個人基於其社會地位繼續反覆所
      執行之事務，包括主要業務及其附隨之準備工作與輔助事
      務在內。此項附隨之事務，須與其主要業務有直接、密切
      之關係者，始可包含在業務概念中，而認其屬業務之範圍
      （最高法院89年臺上字第8075號判例可資參照）。查被告
      平日以搬運液化石油氣（即瓦斯）為業，並未職司駕駛車
      輛之業務，當日係因其配偶劉怡君駕駛車牌號碼7S-2509
      號自小貨車停放在臺東縣臺東市○○路○段225號民宅前，
      而該處路旁業已停放機車及擺放店家招牌，導致該自小貨
      車副駕駛座車門無法開啟，其僅得開啟該自小貨車駕駛座
      車門進入其內拿取簽單交由客戶簽名，復因疏未注意後方
      來車動向，貿然開啟該自小貨車駕駛座車門，始造成被害
      人死亡之結果等情，業經被告供明在卷（見偵卷第9頁及
      本院卷第54、63頁），核與證人劉怡君於警詢中證述渠以
      販售瓦斯為業，當日係駕駛自小貨車輛載送瓦斯送交客戶
      等語大致相符（見相驗卷第20至21頁），是被告於本件交
      通事故發生之際，並未擔任司機業務，而其開啟該自小貨
      車駕駛座車門，客觀上既非基於社會生活地位繼續反覆所
      執行之事務或與其業務直接、密切關係之準備工作或輔助
      行為，且主觀上亦無有將來反覆實施該行為之意思，已難
      認被告係從事駕駛汽車載運瓦斯業務之人，當不負較高之
      注意義務，核其所為，係犯刑法第276條第1項之過失致死
      罪。公訴意旨雖認被告所為，應論以刑法第276條第2項之
      業務過失致人於死罪，固有未洽，然刑法第276條第2項之
      業務過失致人於死罪與同法第276條第1項之過失致人於死
      罪之基本社會事實同一，本院自應予以審理，並變更其起
      訴法條。
（二）另按刑法第62條前段規定之自首，係以對於未發覺之犯罪
      ，在有偵查犯罪職權之公務員知悉犯罪事實及犯人之前，
      向職司犯罪偵查之公務員坦承犯行，並接受法院之裁判而
      言，不以言明「自首」並「願受裁判」為必要，且不以先
      自向該公務員告知為必要，即受追問時，告知其犯罪仍不
      失為自首。至於嗣後雖就責任事由有所辯解，乃辯護權之
      行使，不能據此即認其先前之自首失其效力（最高法院63
      年臺上字第1101號判例、96年度臺上字第7112號及98年度
      臺上字第2988號判決可資參照）。查被告於肇事後，立即
      央請他人撥打電話報案，並停留在車禍現場等候警員前往
      處理，在有偵查權之警員發覺前，自行向現場處理警員當
      場供明自己之年籍與肇事經過而接受刑責調查等情，業經
      被告陳明在卷（見相驗卷第73頁、本院卷第63頁至第63頁
      背面），並有臺東縣警察局臺東分局交通事故處理小組警
      員傅綺偉所製作之自首情形紀錄表1紙在卷為憑（見相驗
      卷第43頁）。公訴意旨漏未敘及被告就過失致死犯行有上
      開自首情事，尚有未洽，併此指明；再觀諸被告上開警詢
      筆錄所載內容，其於警詢時顯非出於外在情勢所迫而自首
      ，復查無其他足認其於上開自首之際，即有再犯其他犯罪
      之謀議或意圖，而係基於預期邀獲必減寬典之狡黠心態為
      自首之積極事證可供審酌，爰依刑法第62條前段之規定，
      減輕其刑。
（三）爰審酌被告因疏未遵守交通規則之過失行為，造成被害人
      死亡之悲劇，被害人家屬之心理亦因之遭受嚴重創傷，內
      心之悲痛與遺憾，經久難以平息、彌補，犯罪所生危害甚
      鉅，惟念及其於犯後尚能坦承犯行，並與被害人家屬洪俊
      宇、洪俊傑、洪敬宴、呂春代達成調解，並有調解程序筆
      錄1紙在卷可參，態度尚可，兼衡酌其品性素行、肇事情
      節、過失程度、被害人本身亦與有過失、被告生活狀況不
      佳、教育程度為國小畢業等一切情狀，量處如主文所示之
      刑。
（四）再按刑法第74條第2項第3款既規定法院為緩刑宣告時，得
      命犯罪行為人向被害人支付相當數額之財產或非財產上之
      損害賠償，則不論在民事法律關係上，被害人是否對被告
      已取得具有（或者不具有）既判力之執行名義，依刑法上
      開規定，法院均得於刑事判決之緩刑宣告中，命被告向被
      害人給付損害賠償，倘被告嗣後違反此項緩刑宣告之負擔
      情節重大，足認原宣告之緩刑難收其預期效果，而有執行
      刑罰之必要者，依刑法第75條之1第1項第4款規定，尚得
      撤銷其緩刑宣告。至於刑事判決緩刑宣告中諭知被告應給
      付損害賠償部分，依刑法第74條第4項規定，得為民事強
      制執行名義，使刑事判決緩刑宣告之負擔部分，具有民事
      執行力，因而肇生此民事執行名義是否與其他執行名義之
      既判力相違背之民事法律問題，原不妨礙刑事法院依刑法
      上揭規定，在宣告緩刑並對被告下命負擔之權限，及嗣後
      因負擔不履行而依法撤銷緩刑宣告之權限（臺灣高等法院
      暨所屬法院97年法律座談會刑事類提案第4號研討結果可
      資參照）。經查，被告未曾因故意犯罪受有期徒刑以上刑
      之宣告，此有臺灣高等法院被告前案紀錄表在卷可稽，其
      因過失行為致罹刑典，惟於犯後業已坦承犯行，深具悔意
      ，並與被害人家屬等達成民事和解，願意賠償被害人家屬
      等所受損害，已如上述，是其經此偵審程序及科刑判決後
      ，當能知警惕而無再犯之虞，本院因認上開宣告之刑以暫
      不執行為適當，爰依刑法第74條第1項第1款之規定宣告緩
      刑3年；復斟酌被告之犯罪情節，為彌補被害人家屬等所
      受損害，確保調解內容之履行，另依刑法第74條第2項第3
      款之規定，命被告應依與被害人家屬間達成之調解內容，
      給付被害人家屬洪俊宇、洪俊傑、洪敬宴、呂春代1,700,
      000元，給付方式如下：於100年7月20日前匯款至被害人
      家屬指定之金融機關帳戶（臺灣銀行臺東分行，戶名：呂
      春代；帳號：000000000000號），以啟自新。至被告違反
      上開本院所定負擔情節重大，足認原宣告之緩刑難收其預
      期效果，而有執行刑罰之必要者，依刑法第75條之1第1項
      第4款之規定，得撤銷其緩刑宣告，附此敘明。
據上論斷，應依刑事訴訟法第273條之1第1項、第299條第1項前
段、第300條，刑法第276條第1項、第74條第1項第1款、第2項第
3款、第62條前段，刑法施行法第1條之1第1項、第2項前段，判
決如主文。
本案經檢察官黃建銘到庭執行職務。
中    華    民    國   100    年    7     月    7     日
                  交通法庭  法  官  彭凱璐
以上正本證明與原本無異。
如不服本判決應於收受送達後10日內向本院提出上訴書狀，並應
敘述具體理由；其未敘述上訴理由者，應於上訴期間屆滿後20日
內向本院補提理由書（均須按他造當事人之人數附繕本）。「切
勿逕送上級法院」。告訴人或被害人對於本判決如有不服，請書
具不服之理由狀，請求檢察官上訴者，其上訴期間之計算係以檢
察官收受判決正本之日期為準。
                            書記官  陳憶萱
中    華    民    國   100    年    7     月    7     日
附錄論罪科刑法條：
中華民國刑法第276條
因過失致人於死者，處2年以下有期徒刑、拘役或2千元以下罰金
。
從事業務之人，因業務上之過失犯前項之罪者，處5年以下有期
徒刑或拘役，得併科3千元以下罰金。